ACORDAO-COMPLETO-2354054

ACÓRDÃO 7120/2019 ATA 28/2019 - SEGUNDA CÂMARA

VISTOS, relatados e discutidos estes autos de Prestação de Contas do Departamento Nacional de Obras Contra as Secas (Dnocs) referente ao exercício de 2004, ora em fase de Embargos de Declaração opostos por Eudoro Walter de Santana contra o Acórdão 2259/2019-TCU-Segunda Câmara;
ACORDAM os Ministros do Tribunal de Contas da União, reunidos em Sessão de 2ª Câmara, diante das razões expostas pelo Relator e com fundamento nos arts. 32, inciso II, e 34 da Lei 8.443, de 16/7/1992, em:
9.1. conhecer dos Embargos Declaratórios em exame, para, no mérito, rejeitá-los, mantendo em seus exatos termos, por conseguinte, o Acórdão 2259/2019-TCU-Segunda Câmara;
9.2. esclarecer ao Sr. Eudoro Walter de Santana que a oposição reiterada de embargos de declaração com nítido caráter protelatório:
9.2.1. implica no recebimento de futuras impugnações dessa espécie como mera petição, sem efeito suspensivo, nos termos do art. 287, § 6º, do Regimento Interno/TCU, o que não suspenderá a consumação do trânsito em julgado do Acórdão 3885/2014-TCU-Segunda Câmara;
9.2.2. poderá ensejar a aplicação da multa prevista no art. 1.026, § 2º, da Lei 13.105, de 16/3/2015, nos termos da jurisprudência deste Tribunal de Contas, da qual podem ser citados, a título exemplificativo, os Acórdãos 1.488/2019 e 1.113/2019 de Plenário, 4.506/2019 e 3.219/2019 de 1ª Câmara, 12.144/2018 e 3.195/2018 de 2ª Câmara;
9.3. dar ciência desta decisão ao embargante e, em complemento ao subitem 9.15 do Acórdão 3885/2014-TCU-Segunda Câmara, ao procurador-chefe da Procuradoria da República no Estado do Ceará, fazendo remissão, no caso desse último destinatário, aos Ofícios 2218/2014-TCU/SECEX-CE, 2583/2017-TCU/SECEX-CE e 0071/2019-TCU/SeinfraCOM, expedidos, respectivamente, em 25/8/2014 (peça 130) , 3/11/2017 (peça 177) e 5/4/2019 (peça 196) .

Embargos de Declaração opostos por Eudoro Walter de Santana contra o Acórdão 2.259/2019-TCU-2ª Câmara, proferido em processo de Prestação de Contas do Departamento Nacional de Obras Contra as Secas (Dnocs) referente ao exercício de 2004 na qual o ora embargante teve suas contas julgadas irregulares, foi condenado em débito, solidariamente com outros dois responsáveis, ao ressarcimento da quantia de R$ 116.914,98, em valores originais que reportam a 17/9/2004, além de ter sido apenado com multa no valor de R$ 25.000,00.

Segunda Câmara

Departamento Nacional de Obras Contra as Secas (CNPJ 00.043.711/0001-43).

3. Responsáveis/Interessados/Recorrentes:
3.1. Responsáveis: Airton Jorge de Sa (CPF XXX.182.383-XX), Antonio Cesar Garcia de Brito (CPF XXX.000.753-XX), Antonio Claudio Ferreira Lima (CPF XXX.041.963-XX), Eudoro Walter de Santana (CPF XXX.522.423-XX), Francijaime Pinheiro Costa (CPF XXX.557.233-XX), Francisca Pinheiro Costa (CPF XXX.299.993-XX), Jose Carvalho Rufino (CPF XXX.123.473-XX), José Tupinambá Cavalcante de Almeida (CPF XXX.057.413-XX), Leão Humberto Montezuma Santiago Filho (CPF XXX.353.683-XX), Vicente de Paulo Cavalcante Saboia (CPF XXX.106.143-XX) e Webster Pinheiro Costa (CPF XXX.595.873-XX). Roberto Leher (CPF XXX.562.817-XX).
3.2. Interessado: Departamento Nacional de Obras Contra as Secas (CNPJ 00.043.711/0001-43).
3.3. Embargante: Eudoro Walter de Santana (CPF XXX.522.423-XX).

13.1. Ministros presentes: Ana Arraes (Presidente), Aroldo Cedraz (Relator) e Raimundo Carreiro.
13.2. Ministro-Substituto convocado: Augusto Sherman Cavalcanti.
13.3. Ministro-Substituto presente: André Luís de Carvalho.

ACORDAO-COMPLETO-2376874

Acórdão de Relação 10400/2019 - Segunda Câmara

Acórdão de Relação

ACORDAO-COMPLETO-2526807

Acórdão de Relação 1202/2022 - Segunda Câmara

ACORDAO-COMPLETO-2423411

Acórdão 2425/2020 - Plenário

LEAO HUMBERTO MONTEZUMA SANTIAGO FILHO

AROLDO CEDRAZ

Ministro Aroldo Cedraz.

Trata-se de novos Embargos de Declaração opostos por Eudoro Walter de Santana (peça 200) , dessa feita em face do Acórdão 2259/2019-TCU-Segunda Câmara (peça 193) , mediante o qual esta Corte de Contas, ao apreciar outros Declaratórios deste mesmo responsável (peça 192) , manejados contra o Acórdão 9452/2017-TCU-Segunda Câmara (peça 173) , decidiu conhecer desse recurso, para, no mérito, não os acolher.
2.	Nessa deliberação de 2017, foram conhecidos, mas rejeitados quanto ao mérito, Recursos de Reconsideração interpostos pelos Srs. Eudoro de Santana (peça 153) e Leão Humberto Montezuma Santiago Filho (peça 146) contra o Acórdão 3.885/2014 deste mesmo Colegiado (peça 128) , que por sua vez, ao apreciar Prestação de Contas do Departamento Nacional de Obras Contra as Secas (Dnocs) referentes a 2004, julgou irregulares as contas daqueles dois responsáveis e da Sr.ª Francisca Pinheiro Costa e os condenou solidariamente a ressarcirem ao Erário a quantia de R$ 116.914,98, em valores originais que reportam a 17/9/2004, além de ter-lhes apenado com multa no valor individual de R$ 25.000,00, R$ 30.000,00 e R$ 15.000,00, respectivamente.
3.	A irregularidade que motivou esse desfecho processual encontra-se assim descrita no Relatório do acórdão embargado:
"2.1. Após a análise das razões de justificativa relativas às audiências promovidas pela Secex-CE, remanesceu em discussão nestes autos somente uma questão, qual seja, aquisição imobiliária feita pelo Dnocs em 2004, que teria causado débito de mais de R$ 600 mil, de acordo com a unidade técnica.
2.2. Essa irregularidade levou ao julgamento pela irregularidade das contas do então diretor-geral do Dnocs, Eudoro Walter de Santana, e do ex-diretor de desenvolvimento tecnológico e produção Leão Humberto Montezuma Santiago Filho. A Srª Francisca Pinheiro Costa, proprietária do terreno e alienante, foi considera responsável solidária. Houve condenação em débito e aplicação de multa a esses gestores e a essa particular. Por outro lado, a grande maioria dos responsáveis pela gestão do Dnocs de 2004 tiveram as contas julgadas regulares com ressalvas. 
2.3. Sobre a referida compra, cabe mencionar que o Dnocs adquiriu, por dispensa de licitação, uma gleba de terra no município de Jaguaretama/CE, com área de 9,355 hectares, pelo valor de R$ 643.624,00, sob justificativa de promover o reassentamento de 120 famílias afetadas pela construção da Barragem Castanhão. O valor teria sido superestimado e a área adquirida sequer foi aproveitada para os fins que motivaram a compra, já que o reassentamento das famílias acabou se dando em terreno doado pela Prefeitura Municipal de Jaguaretama. 
2.4. Apesar de ter-se afastado o suposto direcionamento da aquisição, o mesmo não ocorreu em relação ao valor acertado. Considerou-se fortes as evidências de superfaturamento. Nesse contexto, a Relatora a quo, Exmª Ministra Ana Arraes, fez os seguintes comentários, a saber:
10. ... Conquanto os responsáveis aleguem que o preço (R$ 6,88/m²) teria decorrido de avaliação da Câmara de Valores Mobiliários do Ceará, é imprescindível notar que o referido documento estabelece parâmetros a serem aplicados de acordo com as características específicas de cada imóvel. Existem quatro faixas de valores, que indicam 1,20/m² para glebas sem influência de urbanização até R$ 6,88/m² para terrenos já dotados de infraestrutura e urbanização. Ocorre que o enquadramento feito pelo Dnocs adotou a faixa mais elevada de preços para a totalidade do imóvel, sem qualquer ajuste específico. 
11. Nenhuma das três avaliações constantes dos autos aproximou-se do preço pactuado pelos dirigentes do Dnocs. A primeira estimativa concluiu que o valor de mercado do terreno seria R$ 339,6 mil. Quatro anos depois, por provocação de uma comissão administrativa disciplinar da entidade, outra perícia foi realizada e apontou que o preço referencial para as terras seria R$ 442,5 mil. Este último parecer foi submetido ao contraditório e, depois de acolhidas algumas das argumentações dos envolvidos, o perito em avaliações concluiu que o valor de mercado da negociação seria de R$ 526.709,02, inferior em quase R$ 117 mil ao desembolsado pelo Dnocs. 
2.5. O débito foi extraído da subtração do valor pago (R$ 643.624,00) pelo da avaliação mais favorável aos responsáveis (R$ 526.709,02) , o que resultou no montante de R$ 116.914,98." (peça 175, p. 3) 
4.	Agora, em seus segundos Embargos de Declaração, opostos em face do Acórdão 2259/2019-TCU-Segunda Câmara, o Sr. Eudoro de Santana, além de defender a tempestividade e o cabimento de seu recurso, apresenta, em essência, os seguintes argumentos:
"O primeiro objetivo é corrigir a omissão em face da ausência de manifestação da decisão colegiada sobre a incidência ou não da norma legal fixada pelo art. 22 da Lei de Introdução às Normas do Direito Brasileiro.
O segundo objetivo é reparar a omissão em face da inexistência de apreciação no Acórdão embargado sobre a aplicação ou não da norma legal fixada pelo art. 27 da Lei de Introdução às Normas do Direito Brasileiro.
Destarte, o presente recurso, na interpretação do Embargante e do seu advogado, não tem nenhum caráter protelatório, pois está baseado fundamentos jurídicos substanciosos, suficientes a reformar a decisão administrativa recorrida e exclui-lo do pagamento das exacerbadas quantias do débito e da multa.
Merece destaque que a manutenção da condenação pelo TCU e a obrigação da quitação à vista ou através de parcelamentos, inviabilizaria o sustento e a manutenção com dignidade do Recorrente, um senhor octogenário e atualmente com 82 anos de idade, pois nascido em 06/10/1936, conforme sua CNN, cuja imagem segue abaixo:
 (...) 
3 - FUNDAMENTOS JURÍDICOS DOS SEGUNDOS EMBARGOS 
3.1 - Omissão. Ausência de manifestação sobre a incidência ou não do art. 22 da LIND. Interpretação da norma de gestão pública. Atuação do gestor. Consideração dos obstáculos e das dificuldades reais do gestor. Circunstancias práticas, agravantes ou atenuantes e os antecedentes do agente.
A lei de Introdução às normas do Direito Brasileiro, sofreu importante alteração através da Lei nº 13.655, de 25/04/2018, incluindo disposições sobre segurança jurídica e eficiência na criação e na aplicação do direito público.
Dentre as inovações trazidas pela referida norma, temos o art. 22 que dispõe acerca do novo modelo de interpretação das normas de gestão pública, a qual deve considerar os obstáculos e as dificuldades reais do gestor, inclusive os critérios que devem ser levados em consideração nas decisões e na aplicação de sanções aos agentes públicos, nestes termos:
 (...) [segue colacionado no recurso o art. 22, caput e §§ 1º, 2º e 3º, da Lei de Introdução às Normas do Direito Brasileiro (Decreto-Lei 4.657, de 4/9/1942) ]
Como é possível perceber, o art. 22 tem como principal objetivo reduzir as interpretações formalistas, para que também sejam levadas em consideração as circunstâncias que influenciaram na conduta do agente, o que é essencial para a adequada e ajusta apreciação da conduta do Embargante.
Portanto, é imprescindível que o C. TCU, ao analisar o caso dos autos, se manifeste explicitamente sobre a aplicação do art. 22 da referida Lei, especialmente aprecie concretamente (1) as circunstâncias práticas que houverem imposto, limitado ou condicionado a ação do agente, (2) as circunstâncias agravantes ou atenuantes e os antecedentes do agente e também (3) a dosimetria das demais sanções de mesma natureza e relativas ao mesmo fato.
A norma ostenta evidente importância no cenário jurídico, com impacto significativo na atuação dos agentes públicos em geral, notadamente quanto à aplicação do direito público, na medida em que impôs novo ônus argumentativo para a densificação de valores jurídicos abstratos ou normas jurídicas de conteúdo indeterminado, cujo significado e efeitos são definidos à luz das circunstâncias do caso concreto.
Nesse diapasão, a fim de resguardar o devido processo legal e o direito à ampla defesa e ao contraditório, direitos fundamentais previstos na Constituição Federal (art. 5º, LIV e LV) , Vossa Excelência e os seus eminentes pares devem retificar a omissão apontada e analisar a incidência ou não das normas no caso dos autos.
3.2 - Omissão. Inexistência de manifestação sobre a aplicação ou não do art. 27 da LIND. Compensação das penalidades aplicadas nas instâncias administrativa, controladora e judicial.
O art. 27 da LIND que trata expressamente da possibilidade compensação das penalidades aplicadas nas instâncias administrativa, controladora e judicial.
 (...) [segue colacionado no recurso o art. 27, caput e §§ 1º e 2º, da Lei de Introdução às Normas do Direito Brasileiro]
Esse art. 27, por seu turno, que trata da compensação de penalidades das esferas judicial e administrativa pode ser utilizado no presente caso como analogia, considerando que - como já é do conhecimento de Vossa Excelência e da 2º Câmara do TCU - a Ação Civil Pública que tramitava em face do Embargante perante o TRIBUNAL REGIONAL FEDERAL DA 5º REGIÃO foi julgada improcedente e transitou em julgado, conforme relatado nos primeiros embargos de declaração, a saber:
O acórdão do TRF5 publicado no Dle-TRF5 de 20/02/2015, p. 51/53, transitou em julgado.
A decisão do TRF5 ABSOLVEU o Embargante de toda e qualquer responsabilidade envolvendo a aquisição do terreno ora em apreciação, ponderando a Corte Regional Federal a inexistência de qualquer ilegalidade, ou mesmo suposto superfaturamento, conforme se pode extrair da análise do inteiro teor do acórdão, o qual vai anexado ao presente recurso, dele fazendo parte integrante.
Vejamos o que destacou o egrégio TRF5:
Em relação à acusação de supervalorização do imóvel adquirido cumpre frisar que o preço observou a Tabela de Preços aprovada pela Podada n.º 464/DG/PGE, da Administração Central do DNOCS, em 2002. Mais importante ainda, ela foi elaborada em conjunto com o Governo do Estado do Ceará, o GMC, a Câmara de Valores Imobiliários do Estado do Ceará e outros representantes da urbe. Atente-se ser a tabela anterior à controvertida aquisição do imóvel, ou seja, não foi criada especificamente para a suposta compra superfaturada. A leitura das informações da Comissão Mista que criou a tabela de preços, faz pressupor que o Parquet tenha suspeitado de um pagamento a maior ao confrontar os valores das áreas do Município de Jaguaribara com os de Jaguaretama. Reforça-se aqui o termo 'pressupor', relembrando como a exordial da ACP é totalmente vaga ao afirmar a existência de uma suposta 'dissimulação' quase que en passant, sem qualquer preocupação em construir uma mínima, palpável fundamentação.
A decisão colegiada de mérito transitou em julgado e o referido processo judicial já se encontra arquivado, já tendo havido, por conseguinte, a formação de coisa julgada material e formal quanto aos fatos ora em discussão.
O julgamento realizado pelo TRF5 reforça e demonstra a solidez da argumentação de fato e de direito de todas as defesas apresentadas pelo Embargante.
Nesse sentido, desde o começo da fiscalização do C. TCU, o Recorrente insiste na legalidade dos seus atos, não havendo, motivos reais e jurídicos para sua conta ser julgada irregular e muito menos para configuração de sua responsabilidade solidária por um dano que sequer ocorreu, conforme apontado pelo TRF5.
Por isso, o Acórdão TCU nº 9452/2077 deve ser totalmente reformado a fim de afastar qualquer condenação imposta ao Embargante, pois não há motivos fáticos, jurídicos ou relevantes que caracterizem qualquer ilegalidade ou conduta prejudicial ao DNOCS por parte do Recorrente.
Destarte, se a lei autoriza a compensação de penalidades, admite-se, igualmente, a absolvição na esfera administrativa considerando idêntica absolvição no âmbito judicial.
Por fim, temos que a norma ora destacada e que não foi leva em consideração pelo acórdão embargado implementa a compreensão de que a utilização de uma fórmula geral não é compatível com a perspectiva democrática, tampouco com o cenário de concretização da segurança jurídica, pois é a construção individual de alternativas, inseridas no seu devido contexto, que efetivamente leva à implementação da legitimidade do exercício da função administrativa e da própria ação estatal." (negritos e sublinhados não constam no original) 
5.	Com base nessa argumentação, o Sr. Eudoro Walter de Santana "requer sejam conhecidos e providos os presentes segundos embargos declaratórios e que lhes sejam atribuídos efeitos infringentes (modificativos) para reformar os Acórdãos 9452/2017 e 2259/2019, ambos do TCU - 2ª Câmara, e julgar as contas do Embargante regulares, ainda que com ressalvas" (peça 200, p. 10) .
	É o Relatório.

8.1. Alex Xavier Santiago da Silva (OAB/CE 24.930), Ana Lourdes Nogueira Almeida (OAB/CE 3.340), Francisco Edilberto Torres da Silveira (OAB/CE 26.703), Henrique Gonçalves de Lavor Neto (OAB/CE 12.512), Kelley Cristina Porto Bertosi (OAB/CE 17.400), Janine Adeodato Accioly (OAB/CE 12.376), João Marcelo Lima Pedrosa (OAB/CE 12.511), Mabel de Carvalho Silva Portela (OAB/CE 13.909), Marcelo Holanda Luz (OAB/CE 11.665), Patrícia Maria de Castro Teixeira (OAB/CE 15.673), Paulo Napoleão Gonçalves Quezado (OAB/CE 3.183), Renan Benevides Franco (OAB/CE 23.450), Túlio Magno Gomes Ribeiro (OAB/CE 24.853), Viviane Diógenes Quezado (OAB/CE 5.241), representando Leão Humberto Montezuma Santiago Filho (procuração e substabelecimento às peças 113 e 155).
8.2. Andre Luiz de Souza Costa (OAB/CE 10.550) e Jéssica Teles de Almeida (OAB/CE 26.593), representando Eudoro Walter de Santana (procuração e substabelecimento à peça 104).

Não atuou.

PRESTAÇÃO DE CONTAS. DNOCS. EXERCÍCIO 2004. SUPERFATURAMENTO NA AQUISIÇÃO DE IMÓVEL. CONTAS IRREGULARES, DÉBITO E MULTA. RECURSOS DE RECONSIDERAÇÃO. CONHECIMENTO E NÃO PROVIMENTO. EMBARGOS DE DECLARAÇÃO. REFERÊNCIA À DECISÃO JUDICIAL SUPERVENIENTEMENTE PROFERIDA EM AÇÃO CIVIL PÚBLICA. INDEPENDÊNCIA ENTRE AS INSTÂNCIAS. INEXISTÊNCIA DE OMISSÃO, OBSCURIDADE OU CONTRADIÇÃO NA DELIBERAÇÃO EMBARGADA. MERA TENTATIVA DE REDISCUSSÃO DE MÉRITO. EMBARGOS CONHECIDOS, MAS REJEITADOS. NOVOS DECLARATÓRIOS. SUPOSTA OMISSÃO CARACTERIZADA PELA NÃO OBSERVÂNCIA DA LEI DE INTRODUÇÃO ÀS NORMAS DO DIREITO BRASILEIRO (LINDB) EM SUA REDAÇÃO ATUAL. OMISSÃO NÃO CONFIGURADA. EMBARGOS CONHECIDOS, PORÉM REJEITADOS.

PRESTAÇÃO DE CONTAS (PC)

não atuou.

Conforme consignado no Relatório precedente, apreciam-se nesta etapa processual novos Embargos de Declaração opostos por Eudoro Walter de Santana (peça 200) , dessa feita em face do Acórdão 2259/2019-TCU-Segunda Câmara (peça 193) , mediante o qual esta Corte de Contas, ao apreciar outros Declaratórios desse mesmo responsável (peça 192) , interpostos contra o Acórdão 9452/2017-TCU-Segunda Câmara (peça 173) , decidiu conhecer desse recurso, para, no mérito, não os acolher.
2.	Nessa deliberação de 2017, foram conhecidos, mas rejeitados quanto ao mérito, Recursos de Reconsideração manejados pelos Srs. Eudoro de Santana (peça 153) e Leão Humberto Montezuma Santiago Filho (peça 146) em face do Acórdão 3.885/2014 deste mesmo Colegiado (peça 128) , que por sua vez, ao apreciar Prestação de Contas do Departamento Nacional de Obras Contra as Secas (Dnocs) referentes a 2004, julgou irregulares as contas daqueles dois responsáveis e da Sr.ª Francisca Pinheiro Costa e os condenou solidariamente a ressarcirem ao Erário a quantia de R$ 116.914,98, em valores originais que reportam a 17/9/2004, além de ter-lhes apenado com multa no valor individual de R$ 25.000,00, R$ 30.000,00 e R$ 15.000,00, respectivamente.
3.	Quanto à admissibilidade dos Declaratórios em tela, considero preenchidos os requisitos constantes do art. 34 da Lei 8.443, de 16/7/1992, combinado com o art. 287 do Regimento Interno do TCU, cabendo, portanto, conhecer do recurso e suspender os efeitos do Acórdão 2259/2019-TCU-Segunda Câmara.
4.	Relativamente ao mérito, manifesto-me, desde já, contrário a quaisquer das pretensões do embargante, pois não vislumbro um só vício que justifique a acolhida dos argumentos de defesa em exame, devendo aquele decisum de 2019 ser mantido em seus exatos termos.
5.	Em respaldo a essa conclusão, destaque-se, inicialmente, que as alterações promovidas no Decreto-Lei 4.657, de 4/9/1942 (Lei de Introdução às Normas do Direito Brasileiro - LINDB) pela Lei 13.655, de 25/4/2018, entraram em vigência no dia 26/4/2018, quando a referida lei foi publicada.
6.	Nessas circunstâncias, considerando que a deliberação condenatória proferida neste TC Processo 013.880/2005-3 data de 29/7/2014 (Acórdão 3885/2014-TCU-Segunda Câmara) e que os Recursos de Reconsideração contra ela interpostos foram apreciados em 24/10/2017 (Acórdão 9452/2017-TCU-Segunda Câmara) , evidencia-se a absoluta ausência de plausibilidade da pretensão do embargante de querer que as questões de fundo analisadas e julgadas neste processo de contas, e nele reavaliadas em sede de recurso de reconsideração, sejam revisitadas - agora, porém, em fase de Embargos de Declaração - sob a luz das inovações legais promovidas na LINDB subsequentemente às apreciações de mérito havidas nos autos.
7.	Não custa lembrar que, segundo pacífica jurisprudência pátria, a via estreita dos embargos declaratórios não comporta reexames de mérito. Nesse sentido, cito os Acórdãos 2.909/2017, 2.608/2017 e 2.367/2017 proferidos pelo Plenário desta Corte de Contas, podendo ser mencionados também alguns precedentes do Supremo Tribunal Federal, quais sejam, ACO 1062 AgR-ED-ED/DF de 20/4/2017, Inq 3983 ED/DF de 2/6/2016 e ACO 312 ED/BA de 7/10/2015, todos do Pleno da Suprema Corte.
8.	Convém frisar que não me oponho à possibilidade de imediata aplicação das novas disposições do Decreto-Lei 4.657/1942 aos processos em curso no TCU. Essa possibilidade, inclusive, vem sendo pacificamente admitida nesta Corte, a exemplo do que se extrai de seus Acórdãos 521/2019 e 2.299/2018 de Plenário, 4.767/2019, 4.511/2019, 4.329/2019 e 3.327/2019 de 1ª Câmara, 2.973/2019, 11.551/2018 e 9.793/2018 de 2ª Câmara, alguns deles de minha própria relatoria.
9.	Em parte dessas deliberações, aliás, a aplicação de alguns dos novéis dispositivos daquele Decreto-Lei se deu em fase recursal, mais precisamente em sede de recurso de reconsideração ou pedido de reexame. Não há, porém, salvo engano - e, se houver, peço escusas para eventualmente divergir - precedentes em que tal aplicação tenha se dado em sede de embargos de declaração, o que somente considero admissível quando presentes dois requisitos específicos: (i) o recurso integrativo, em que se aponte possível omissão acerca da aplicação de alguns dos arts. 20 a 30 da LINDB, tenha sido oposto contra decisão originária ou contra acórdão proferido em fase de apelação; e (ii) o decisum embargado houver sido proferido a partir de 26/4/2018, quando passaram a vigorar aqueles novos dispositivos (arts. 20 a 30) do Decreto-Lei 4.657/1942.
10.	Com essas ponderações, considero evidenciado o quão desarrazoada é a argumentação contida nos Aclaratórios em análise.
11.	De todo modo, ainda que se admitisse o reexame de mérito pretendido pelo Sr. Eudoro Walter de Santana, permito-me esclarecer que a condenação desse responsável no presente processo não traz em si qualquer incompatibilidade com as ulteriores disposições legais inseridas no Decreto-Lei 4.657/1942 pela Lei 13.655/2018, em especial no que tange aos arts. 22 e 27 daquela Lei de Introdução às Normas do Direito Brasileiro, suscitados pelo embargante em seu derradeiro recurso, os quais assim dispõem:
"Art. 22.  Na interpretação de normas sobre gestão pública, serão considerados os obstáculos e as dificuldades reais do gestor e as exigências das políticas públicas a seu cargo, sem prejuízo dos direitos dos administrados.
§ 1º  Em decisão sobre regularidade de conduta ou validade de ato, contrato, ajuste, processo ou norma administrativa, serão consideradas as circunstâncias práticas que houverem imposto, limitado ou condicionado a ação do agente.
§ 2º Na aplicação de sanções, serão consideradas a natureza e a gravidade da infração cometida, os danos que dela provierem para a administração pública, as circunstâncias agravantes ou atenuantes e os antecedentes do agente.
§ 3º As sanções aplicadas ao agente serão levadas em conta na dosimetria das demais sanções de mesma natureza e relativas ao mesmo fato.
 (...) 
Art. 27.  A decisão do processo, nas esferas administrativa, controladora ou judicial, poderá impor compensação por benefícios indevidos ou prejuízos anormais ou injustos resultantes do processo ou da conduta dos envolvidos.
§ 1º  A decisão sobre a compensação será motivada, ouvidas previamente as partes sobre seu cabimento, sua forma e, se for o caso, seu valor.
§ 2º  Para prevenir ou regular a compensação, poderá ser celebrado compromisso processual entre os envolvidos."
12.	Ressalte-se, em primeiro lugar, que não há elementos concretos nos autos que evidenciem quaisquer "obstáculos e (...) dificuldades reais" (art. 22, caput, da LINDB) na atuação do Sr. Eudoro, tampouco de "circunstâncias práticas que houvessem imposto, limitado ou condicionado a ação do agente" (§ 1º do aludido art. 22) quando da irregular aprovação, como diretor-geral do Dnocs, de aquisição de imóvel superfaturado, lembrando que, conforme consignado nos votos condutores das últimas duas deliberações proferidas neste TC Processo 013.880/2005-3 (Acórdãos 9.452/2017 e 2.259/2019, ambos de 2ª Câmara) , "bastaria uma simples leitura do último parágrafo do parecer da Comissão de Regularização Fundiária do Dnocs (penúltima página do processo, à época) para concluir que a aquisição imobiliária então em análise não estava em condições de ser aprovada" (peça 174, p. 3; e peça 194, p. 2) .
13.	Quanto à multa de R$ 25.000,00 aplicada ao gestor com fundamento no art. 57 da Lei Orgânica do TCU, verifica-se ter sido ela arbitrada em montante correspondente a menos de 13% do valor do dano atualizado à época da condenação (R$ 197.446,02 em 29/7/2014) , percentual este que bem inferior ao limite máximo de 100% autorizado naquele dispositivo legal.
14.	Além disso, a proporcionalidade entre as multas impostas pelo Acórdão 3885/2014-TCU-Segunda Câmara e a gravidade dos ilícitos praticados pelos três responsáveis apenados foi por mim expressamente suscitada quando do julgamento dos Recursos de Reconsideração interpostos contra aquela deliberação, oportunidade em que assim me pronunciei:
 "16. Quanto às multas aplicadas aos recorrentes, considero-as proporcionais à gravidade dos ilícitos cometidos, tendo sido, inclusive, ponderada a maior reprovabilidade da conduta do Sr. Leão Humberto Montezuma (multa de R$ 30.000,00) em relação à do Sr. Eudoro de Santana (multa de R$ 25.000,00) ." (peça 174, p. 2-3) 
15.	Também a relatora a quo, eminente Ministra Ana Arraes, cuidou de consignar o grau de reprovabilidade da irregularidade atribuída ao ora embargante. É o que se depreende do seguinte excerto do voto proferido por Sua Excelência como relatora daquele Acórdão 3885/2014-TCU-Segunda Câmara:
"6. Nada obstante, em relação à compra do terreno em Jaguaretama/CE, as irregularidades são graves e decidem pela irregularidade das contas dos responsáveis, bem como obrigam ao ressarcimento do dano causado ao erário.
 (...) 
10. (...) , no tocante ao valor acertado, são substanciais as evidências de superfaturamento. Conquanto os responsáveis aleguem que o preço (R$ 6,88/m²) teria decorrido de avaliação da Câmara de Valores Mobiliários do Ceará, é imprescindível notar que o referido documento estabelece parâmetros a serem aplicados de acordo com as características específicas de cada imóvel. Existem quatro faixas de valores, que indicam 1,20/m² para glebas sem influência de urbanização até R$ 6,88/m² para terrenos já dotados de infraestrutura e urbanização. Ocorre que o enquadramento feito pelo Dnocs adotou a faixa mais elevada de preços para a totalidade do imóvel, sem qualquer ajuste específico. 
11. Nenhuma das três avaliações constantes dos autos aproximou-se do preço pactuado pelos dirigentes do Dnocs. A primeira estimativa concluiu que o valor de mercado do terreno seria R$ 339,6 mil. Quatro anos depois, por provocação de uma comissão administrativa disciplinar da entidade, outra perícia foi realizada e apontou que o preço referencial para as terras seria R$ 442,5 mil. Este último parecer foi submetido ao contraditório e, depois de acolhidas algumas das argumentações dos envolvidos, o perito em avaliações concluiu que o valor de mercado da negociação seria de R$ 526.709,02, inferior em quase R$ 117 mil ao desembolsado pelo Dnocs.
 (...) 
14. As responsabilidades do diretor-geral do Dnocs à época dos fatos, Eudoro Walter de Santana, e do ex-diretor de desenvolvimento tecnológico e produção, Leão Humberto Montezuma Santiago Filho, restaram bem evidenciadas. Os gestores não realizaram avaliação prévia específica do imóvel e ainda dispensaram indevidamente o exame jurídico da procuradoria-geral da autarquia. O então diretor de desenvolvimento tecnológico e produção foi o responsável direto pela compra e por submeter o processo de aquisição ao diretor-geral, indicando o preço de R$ 6,88/m² e já destacando a necessidade de empenho do valor global (R$ 643,6 mil) . O diretor-geral, por sua vez, concorreu para a consecução do dano, eis que ratificou a aquisição nos exatos termos propostos, ato este que não pode ser tido à conta de mera formalidade, como defendeu o responsável."  (peça 127, p. 1-3) 
16.	Nessas circunstâncias, e considerando não haver notícias de que tenha sido aplicada ao embargante, pelo mesmo fato, outra sanção além daquela multa pecuniária imposta neste TC Processo 013.880/2005-3 no valor de R$ 25.000,00, entendo que o desfecho processual adotado no Acórdão 3885/2014-TCU-Segunda Câmara, mantido pelo Acórdão 9.452/2017 desse mesmo Colegiado, se mostra absolutamente compatível com os §§ 2º e 3º do novel art. 22 da LINDB.
17.	No que diz respeito ao art. 27 da referida Lei de Introdução às Normas do Direito Brasileiro, peço vênias ao recorrente por dissentir, em absoluto, da possibilidade por ele aventada de aplicação desse dispositivo ao presente caso por analogia. E assim o faço, não por despeito a esse relevante instrumento de integração do arcabouço jurídico vigente, mas pelo simples fato de discordar da conclusão a que chega o embargante a partir do teor daquele comando legal, qual seja, a de que, "se a lei autoriza a compensação de penalidades, admite-se, igualmente, a absolvição na esfera administrativa considerando idêntica absolvição no âmbito judicial" (peça 200, p. 9) .
18.	Em meu entendimento, as alterações promovidas no Decreto-Lei 4.657/1942 pela Lei 13.655/2018, entre elas a inclusão do art. 27 em comento, não altera a fundamentação em que me pautei ao relatar o Acórdão 2259/2019-TCU-Segunda Câmara ora embargado no sentido de que " (...) prevalece no TCU o princípio da independência das instâncias, segundo o qual esta Corte de Contas não se vincula a juízos adotados na esfera judicial, seja ela cível ou penal, ressalvada a hipótese de sentença absolutória em sede penal com negativa de autoria ou afirmação de inexistência do fato (e.g. Acórdãos 478/2019, 467/2019, 273/2019 e 267/2019, só para mencionar alguns recentes do Plenário deste Tribunal) . Essa ressalva, no entanto, não se amolda à decisão judicial mencionada nos embargos (Apelação Cível nº 401292/CE; juntada à peça 192, p. 17-31) ." (peça 194, p. 1) .
19.	Sendo assim, cabe rejeitar os presentes Embargos, tendo em vista a inexistência de qualquer vício na fundamentação do Acórdão 2259/2019-TCU-Segunda Câmara. Vê-se, na verdade, que o embargante busca, uma vez mais, rediscutir a matéria, o que não é cabível, conforme aventado alhures, na via estreita dos declaratórios, conforme a pacífica jurisprudência desta Corte.
20.	Destaco que a oposição reiterada de embargos de declaração com nítido caráter protelatório implica no recebimento de futuras impugnações dessa espécie como mera petição, sem efeito suspensivo, nos termos do art. 287, § 6º, do Regimento Interno/TCU, o que não suspenderá a consumação do trânsito em julgado do Acórdão 3885/2014-TCU-Segunda Câmara. Outrossim, reputo pertinente alertar o embargante sobre a possibilidade de aplicação da multa do art. 1.026, § 2º, do Código de Processo Civil (Lei 13.105, de 16/3/2015) , nos termos da jurisprudência desta Casa.
21.	Por fim, quanto ao argumento de que "a manutenção da condenação pelo TCU e a obrigação da quitação à vista ou através de parcelamentos, inviabilizaria o sustento e a manutenção com dignidade do Recorrente, um senhor octogenário e atualmente com 82 anos de idade" (peça 200, p. 4) , limito-me a registrar, nos exatos termos que fiz ao relatar o Acórdão 2259/2019-TCU-Segunda Câmara ora embargado, que "não há nos autos qualquer prova concreta da alegada inviabilidade, sendo certo, de outro lado, que a própria lei processual civil, por ocasião da execução, estabelece a proteção de um valor suficiente para não afetar a dignidade do devedor quanto ao sustento próprio e de sua família (impenhorabilidade de salário, do bem de família etc.) " (peça 194, p. 3) .
	Ante o exposto, VOTO por que o Tribunal adote o acórdão que ora submeto ao Colegiado.
TCU, Sala das Sessões Ministro Luciano Brandão Alves de Souza, em 13 de agosto de 2019.
AROLDO CEDRAZ 
Relator